【裁判字號】    97,審訴,135
【裁判日期】    971118
【裁判案由】    損害賠償
【裁判全文】
臺灣臺北地方法院民事判決             97年度審訴字第135號
原      告  甲○○
被      告  乙○○
上列當事人間請求返還不當得利事件，本院於民國97年11月4日
言詞辯論終結，判決如下：
    主  文
原告之訴駁回。
訴訟費用新臺幣壹萬仟捌佰柒拾元由原告負擔。
    事實及理由
一原告起訴主張：
  (一)伊於民國84年5 月11日向訴外人許阿朱購買預售房地，並由
    訴外人許振豐代理伊，與許阿朱之代理人即訴外人許松男簽
    訂不動產買賣契約，約定價金為新臺幣（下同） 7,570,000
    元，許振豐乃分別簽發如附表所示支票2 紙（下稱系爭支票
    ）予受許阿朱委任收受款項之被告，以支付部份價金1,300,
    000元。
  (二)嗣許阿朱死亡後，由其繼承人許松男繼承該買賣契約，茲因
    房地已變更為他人名義，無法完成過戶，伊欲取回前已支付
    之價金，惟據許松男告知，被告並未將前開價金交付許阿朱
    ，伊乃函請被告出面處理退款事宜，惟被告遲未出面，被告
    並非買賣契約當事人，無受領價金之權利，爰依不當得利之
    法律關係，請求被告返還該筆款項等語。
  (三)聲明為：被告應給付原告1,300,000元，及自支付命令送達
    翌日起至清償日止，按年息百分之5 計算之利息。
二被告則抗辯：
  (一)本件不動產買賣契約之當事人為原告及訴外人許阿朱，是本
    件訴訟之法律關係應僅存在於原告及許阿朱間，原告以伊為
    本件訴訟之當事人，當事人顯然不適格，應予駁回。
  (二)許振豐簽發系爭支票交予許阿朱之代理人許松男，係用以支
    付前開買賣價金。惟許阿朱前於83年12月9 日與伊締結委任
    契約，委任伊代許阿朱爭取永和市保生大帝派下權利土地合
    建權益，酬金按所爭取到之權益百分之30計算。許阿朱為支
    付伊律師報酬，乃於84年5 月11日將房屋出賣予原告，並將
    系爭支票交予伊以支付部分律師酬金。雖原告嗣於84年5 月
    19日委託訴外人許國宏交付伊現金1,000,000 元，以換回伊
    所持有如附表編號2 所示支票，然伊受領該等款項係本於伊
    與許阿朱間之委任契約，自有法律上原因，而非不當得利。
  (三)聲明為：
    1.原告之訴駁回。
    2.如受不利判決，願供擔保請准宣告免為假執行。
三兩造不爭執之事實：
  (一)訴外人許阿朱於83年12月9 日與被告締結委任契約，委任被
    告代理伊爭取永和市保生大帝派下權利土地合建權益，酬金
    按爭取到權益之百分之30計算。
  (二)原告於84年5 月11日由訴外人許振豐代理，與許阿朱委任之
    代理人許松男簽訂不動產賣賣契約書，約定買賣價金7,570,
    000元，許振豐並交付面額計1,300,000之系爭支票予許松男
    ，用以支付部分買賣價金。
  (三)許松男於84年5月11日代理許阿朱將系爭支票交予被告以支
    付律師酬金。
  (四)被告於84年5月19日交付被告現金1,000,000元，以換回被告
    所持有如附表編號2所示之支票。
四得心證之理由：
  (一)按所謂當事人適格，乃當事人就特定之訴訟，得以自己名義
    為原告或被告之資格，因而得受為訴訟標的之法律關係之本
    案判決者而言，在給付之訴，應以主張有給付請求權者為原
    告，以主張有給付義務者為被告；原告主張被告負有給付義
    務，當事人即為適格，至其是否確實有該義務，乃為訴訟標
    的法律關係在實體上有無理由問題，非為當事人適格之欠缺
    。本件原告主張：被告受領其用以支付價金之1,300,000 元
    並無法律上理由，負有返還不當得利之義務等語，依原告之
    主張，其為本件訴訟標的法律關係之權利主體，有給付請求
    權，被告則有給付義務，當事人即為適格，被告辯稱原告起
    訴欠缺當事人適格要件，應予駁回云云，顯有誤認，應先指
    明。
  (二)原告主張被告持有附表編號1之支票，及其為換回附表編號2
    之支票所交付之1,00,000元現金，實無法律上原因，構成不
    當得利云云，為被告所否認，並以前揭情詞置辯。經查：
    1.按無法律上之原因而受利益，致他人受損害者，應返還其
      利益，民法第179 條前段定有明文，該條所謂無法律上之
      原因而受利益，係指無權利或給付之目的欠缺而言。基於
      契約關係而受領給付者，自難謂為無法律上之原因而受利
      益（最高法院95年度台上字第2013號判決參照）。
    2.原告主張其為履行對許阿朱所負給付價金之義務，方委由
      代理人交付系爭支票一節，有不動產買賣契約書及支票影
      本在卷可稽（見本院卷第21-25 頁），且為被告所不爭，
      堪可信實。惟被告辯稱：其與許阿朱間締有委任契約，許
      阿朱為給付其委任報酬，乃委由許松男交付其系爭支票，
      亦有委任契約書及支票簽收記錄在卷足憑（見本院卷第25
      -27 頁），復為原告所不爭執，堪認屬實，顯見被告受領
      系爭支票，乃本於其與許阿朱間之委任契約，自非無法律
      上原因而受利益。雖原告於附表編號2 之支票兌現前，即
      持同額現金向被告換回該紙支票，然現金及支票同為給付
      工具，原告以現金取代編號2 之支票，仍屬履行其對許阿
      朱所負給付價金債務，被告接受原告以現金取代編號2 之
      支票，則屬受領其對許阿朱之承攬報酬，亦非無法律上原
      因甚明。
  (三)綜上所述，被告受領附表編號1 之支票及原告交付之現金1,
    000,000 元，具有法律上原因，要非不當得利。準此，原告
    依民法第179條規定，訴請被告返還1,300,000元，並加給自
    支付命令送達翌日起至清償日止，按年息百分之5 計算之利
    息，為無理由，不應准許。
  (四)(五)本件判決基礎已臻明確，兩造其餘攻擊防禦方法及舉證，
    核與判決結果無影響，不再一一論列，附此敘明。
五訴訟費用負擔之依據：民事訴訟法第78條。
中    華    民    國    97    年    11    月    18    日
                  民事第六庭    法  官  陳婷玉
附表：
┌──┬─────┬───┬────┬────┬────┬────────┐
│編號│支票號碼  │發票人│發票日  │受款人  │金額    │付款人          │
├──┼─────┼───┼────┼────┼────┼────────┤
│ 1. │CB0000000 │許振豐│84.05.11│許阿朱  │30萬元  │世華銀行永和分行│
├──┼─────┼───┼────┼────┼────┼────────┤
│ 2. │CB0000000 │許振豐│84.05.19│許阿朱  │100萬元 │世華銀行永和分行│
└──┴─────┴───┴────┴────┴────┴────────┘
以上正本係照原本作成
如對本判決上訴，須於判決送達後20日內向本院提出上訴狀
中    華    民    國    97    年    11    月    18    日
                                書記官  曾靖雯


司法院資訊處製作；財團法人民間司法改革基金會備份。
